【裁判字號】    88,保險,55
【裁判日期】    890927
【裁判案由】    給付保險金
【裁判全文】
臺灣高雄地方法院民事判決  八十八年度保險字第五五號
    原      告  乙○○
    訴訟代理人  孫嘉男律師
                林春華律師
                鍾武雄律師
    被      告  台灣人壽保險股份有限公司
                        設台北市○○街一七號一八樓
    法定代理人  林政道  住同右.
    訴訟代理人  甲○○  住同右.
                丙○○  住同右.
右當事人間請求給付保險金事件，本院判決如左：
    主  文
被告應給付原告新台幣壹佰萬元，及自民國八十七年三月十八日起至清償日止，按年
息百分之十計算之利息。
訴訟費用由被告負擔。
本判決於原告以新台幣參拾肆萬元為被告供擔保後，得假執行。但被告如於假執行程
序實施前，以新台幣壹佰萬元為原告預供擔保，得免為假執行。
    事  實
甲、原告方面：
    一、聲明：如主文所示。
    二、陳述：原告之父楊金生於民國八十六年八月間，向被告投保新台幣（下同）
        五十萬元之團體人壽保險，月繳六千六百元，以原告為保險受益人，保險期
        間原告之父均按期繳交保險費。惟原告之父於八十七年一月七日腸胃炎送醫
        住院至同年月九日原本病況良好，已無大礙準備出院，但下午三時三十分許
        ，護士又注射點滴，尚未注射完，原告之父即臉色發黑，醫院急救一小時無
        效，即於八十七年一月九日下午五時四十分宣告死亡。醫院有用藥不當及醫
        療疏失部分，業據院方與家屬調解後，已賠償完畢。故依據前開保險契約之
        約定，一般身故兩倍給付，被告應給付原告一百萬元，詎原告向被告聲請給
        付保險金時，被告竟一再推拖，拒不給付，以被告投保前即已罹病等事由拒
        付保險金。惟被保險人楊金生並無被告所言投保前即已罹患多項疾病之情形
        。另楊金生生前投保國泰人壽保險公司以女兒楊鳳娣為受益人，業據國泰人
        壽保險公司理賠一百萬八千三百八十四元在案，另郵局人壽保險部分業已賠
        付，並無爭議，被告長期收取保險費，於發生事故後便推拖拒付，甚為惡劣
        ，為此爰依前述保險契約之約定，提起本件訴訟，並請求依保險法第三十四
        條規定之利息。
    三、對被告抗辯所為之陳述：
        （一）本法所稱要保人，指對保險標的具有保險利益，向保險人申請訂立保
              險契約，並負有交付保險費義務之人。本法所稱被保險人，指於保險
              事故發生時，遭受損害，享有賠償請求權之人，要保人亦得為被保險
              人，保險法第三條、第四條定有明文。本件保險契約係由楊金生訂立
              並填立保單，且保費亦由楊金生按月繳付，因此保險契約係成立於楊
              金生與被告之間，楊金生為實際上要保人，保險金亦給付予楊金生所
              指定之原告，因此楊金生與被告所訂立之合約，其解除契約應通知楊
              金生，而楊金生死亡則契約之一切權利義務由其繼承人全體繼承之，
              故被告解除契約之意思表示自應向楊金生六位繼承人為之，被告只向
              原告為解除契約之意思表示，自不合法。
       （二）被告表示：「楊金生於高雄縣旗山鎮博愛醫院（下稱博愛醫院）及高
             雄長庚醫院（下稱長庚醫院）出具之病歷內容及摘要表觀之，楊員投
             保前即患有【高血壓、先兆性中風、缺血性心臟病、末梢神經炎、顏
             面神經炎、梅尼爾性氏症、支氣管炎、氣喘、肝機能異常、肺氣腫】
             等多項疾病」，惟楊金生之死亡原因係急性氣喘所致之心肺衰竭，是
             楊金生所可能被詢問而未盡告知之義務者與危險即死亡之發生有關連
             者僅氣喘及高血壓等病情，而氣喘之疾於被告之要保書中被保險人告
             知事項第六項第四款之約定，惟楊金生簽訂要保書之前一年並無任何
             氣喘之就診紀錄，因此楊金生勾選「無」並非未盡告知義務。
    四、證據：提出保險證、死亡證明書、調解書、保險計劃書、申請書、國泰人壽
        給付證明書、郵局給付證明及台灣台北地方法院八十七年度保險字第一三一
        號判決等各一份及被告回函三份為證，並聲請調閱被保險人楊金生八十四年
        一月二十八日於高雄縣旗山博愛醫院之就診紀錄及病歷資料，且聲請將被保
        險人楊金生八十七年一月七日至同年月九日因故死亡前博愛醫院之病歷資料
        送交法務部法醫研究所鑑定。
乙、被告方面：
    一、聲明：請求駁回原告之訴，並陳明如受不利判決，願供擔保請准免為假執行
        。
    二、陳述：
        （一）查保險契約係最大誠信契約，於契約訂定時，要保人須盡善意將保險
              人所承擔危險之有關事項告知，以便保險人評估風險，據之衡估保險
              費，而人身壽險就有關被保險人健康情形，係保險人所承擔之危險內
              容，基此要保人及被保險人負有據實告知之義務，作為訂約之公平正
              義基礎，此乃追求保險制度中「對價平衡」及「誠實信用」基本原則
              之實現，而保險法六十四條之立法意旨及保單條款中解除契約之約定
              均屬上開原則具體展現，合先敘明。
        （二）原告之父楊金生於八十六年八月二十日以其為被保險人向被告投保「
              台壽團體六年期壽險」及「團體一年期壽險」保險金額各五十萬元，
              而有關原告先前辯稱被保險人楊金生係因醫院醫療不當意外死亡，惟
              本院致函法務部法醫研究所，其回函已明確告知楊金生主要死因為氣
              喘所致之呼吸衰竭，顯然為因病自然死亡，非原告所稱係因醫療疏失
              意外死亡所致。原告其後又另辯：被保險人楊金生所患之高血壓並未
              達要保書中詢問之達收縮壓一四○MMHG或舒張壓九○MMHG以上，且鑑
              定結果顯示楊金生死亡並非高血壓等情，經查訴外人楊金生之死亡原
              因除心肺衰竭係直接引起死亡之現象及原因外，其先行原因尚有急性
              氣喘、高血壓、心臟血管疾病之情形，查據被保險人博愛醫院之病歷
              內容及摘要表資料，楊金生投保前五年內即於八十四年一月二十四日
              至八十四年一月二十八日因「高血壓、先兆性中風、缺血性心臟病、
              末梢神經炎、顏面神經炎、梅尼爾氏症、支氣管炎併氣喘、肝機能異
              常、肺氣腫」住院治療。另查據長庚醫院病患掛門、急診或住院診療
              結果摘錄報告資料記載，楊金生於八十五年七月十八日至八十五年七
              月二十五日共計兩次之診斷結果皆患有肺氣腫，及由重安醫院之病歷
              內容及摘要表之複診欄主述於八十六年二月二十四日、八十六年二月
              二十七日、八十六年三月七日、八十六年三月十五日皆記載患有支氣
              管炎，且於法務部法醫研究所函覆本院時，明確指明楊金生主要死因
              顯然是氣喘所致之呼吸衰竭，而於鑑定人研判意見亦明確敘述楊金生
              患有氣喘病史十年，均與未告知之疾病有顯著之因果關係。
        （三）被告公司於訴外人楊金生投保要保書有關詢問被保險人健康之告知事
              項欄：第三項詢問過去五年內（八十一年八月十五日起至八十六年八
              月十四日止）是否因患有下列疾病而接受醫師治療，其詢問項目除包
              含高血壓，另有狹心症、心肌梗塞、心肌肥厚、心內膜炎以及腦中風
              、肺氣腫、支氣管擴張症、肝功能異常等項目，及第六項之第四小項
              過去一年內（八十五年八月十五日起至八十六年八月十四日止）是否
              因患有下列疾病而接受醫師治療、診療或用藥？詢問項目為慢性支氣
              管炎、氣喘等，被保險人楊金生均勾填「無」，明確告知被告公司其
              身體健康良好，無任何既往症，但查據前述醫院病歷，及依據醫學文
              獻慢性支氣管炎之診斷依據有咳嗽、咯痰或伴喘息反覆發作，而慢性
              阻塞性肺氣腫之診斷依據有慢性支氣管炎、支氣管哮喘等病史，且慢
              性阻塞性肺氣腫根據臨床不同特點分為兩型：（一）肺氣腫型（二）
              支氣管炎型。又另查醫療核保實務氣喘的核保中，氣喘病症健康險的
              除外範圍包括治療氣喘、支氣管炎、肺炎及其合併症（肺氣腫、氣腫
              、心肺症、慢性阻塞性肺病），也就是日後只要因上列疾病住院或是
              因氣喘引起上列合併症住院，其不在健康險的承保範圍。除外範圍為
              何這麼大，此項質疑可從醫學的角度來解釋，呼吸器官涵蓋了氣管、
              支氣管、與肺泡三部份，氣喘是一種相當容易引起呼吸器官發炎的病
              症，倘若它的發炎部位是在支氣管即稱為支氣管炎，在肺泡就是肺炎
              ，將其列為除外事項，就是因為發炎是由氣喘所引起，至於其合併症
              涵蓋了肺氣腫、氣胸、心肺症與慢性阻塞肺病，簡單來說，即因為病
              史未來可能產生的影響範圍較廣泛。綜上醫學見解可資證明，支氣管
              炎及肺氣腫皆為氣喘所引起的併發症，而被保險人楊金生於投保前已
              罹患氣喘、慢性支氣管炎、肺氣腫亦經查證屬實無誤，詎料，被保險
              人於訂約時對於被告公司要保書中有關被保險人健康情形之書面詢問
              ，竟故意隱匿上開就醫事實而為不實之告知，嚴重影響被告公司對於
              危險之評估，是故被告公司依保險法第六十四條之規定及保單條款之
              約定予以解除契約，於法有據，洵屬正當。
        （四）另原告於八十九年五月二十六日補充理由狀理由二所陳：「保險契約
              解除權應屬於當事人之權利，自不得對非當事人之受益人行使契約解
              除權」，及「被告公司所為解除契約之意思表示應向全體繼承人為之
              始生效力」一節，查最高法院七十六年度臺上字第一八○號民事判決
              ，暨臺灣高等法院臺南分院七十六年度保險上易字第九號民事判決意
              旨均指明：保險契約係要保人與保險人雙方所簽訂之契約，保險人解
              除契約自應向要保人為之；但經查本案原告之父（訴外人楊金生）以
              其為被保險人參加其所屬單位：中華民國退伍軍人協會向被告公司要
              保之台壽團體六年期壽險要保書載明：要保人係中華民國退伍軍人協
              會，故被告公司於八十七年三月十一日以臺北郵局第一三二九號存證
              信函依據保險契約行使解除契約權利時，一併向本件保險契約之要保
              人：中華民國退伍軍人協會及受益人揚洪達（原告）郵寄通知送達解
              除保險契約依法並無不合，原告前述指摘顯與事實不符。另原告陳述
              被告公司訴訟代理人於八十九年四月十九日當庭自認楊金生為要保人
              兼被保險人，查據要保書所載應係誤認或口誤，被告公司併予否認。
              綜上所述，原告依業已經解除之保險契約訴請被告公司給付保險金，
              洵屬無據，為此狀請本院判決如訴之聲明。
    四、證據：提出法務部法醫研究所函、博愛醫院及高雄長庚醫院病歷表、台壽團
        體六年期壽險要保書、簡明醫典及醫療核保實務、郵局存證信函、最高法院
        七十六年度台上字第一八○號及台灣高等法院台南分院七十六年度保險上易
        字第九號民事判決等各一份為證。
丙、本院依職權訊問鑑定人即台灣高雄地方法院檢察署主任法醫師尹莘玲。
    理  由
一、本件原告主張其父楊金生於八十六年八月十五日以楊金生為被保險人，向被告投
    保「台壽團體六年期壽險」，保險金額為五十萬元，約定受益人為原告，保險期
    間自同年月二十日至九十二年八月二十日屆滿，保險期間按月繳交保險費六千六
    百元，且被保險人於保險期間因病身故，受益人可領取投保金額兩倍之保險給付
    金。詎楊金生於八十七年一月九日因病死亡，原告因而向被告申請給付保險金一
    百萬元，惟被告以楊金生投保前已罹病而未盡告知義務為由，拒付保險金，為此
    爰依前述保險契約之約定，提起本件訴訟。被告則以：被保險人楊金生分別於投
    保前五年內(1)八十四年一月二十四日至同年月二十八日因「高血壓、先兆性中風
    、缺血性心臟病、末梢神經炎、顏面神經炎、梅尼爾氏症、支氣管炎併氣喘、肝
    機能異常、肺氣腫」等病狀於高雄縣旗山鎮博愛醫院住院治療；(2)八十五年七月
    十八日至八十五年七月二十五日在高雄長庚醫院有因肺氣腫之就診紀錄；(3)八十
    六年二月二十四日、八十六年二月二十七日、八十六年三月七日、八十六年三月
    十五日亦有因患支氣管炎，至重安醫院就診之病歷資料；上述就診紀錄於被保險
    人楊金生於八十六年八月十五日填寫本件要保申請書時，於被保險人告知事項第
    三項約定（過去五年內）及第六項（過去一年內）有關是否曾因患有特定疾病而
    接受醫師治療、診療或用藥，楊金生均勾填「無」；且被保險人之主要死因經法
    務部法醫研究所鑑定結果顯然是氣喘所致之呼吸衰竭，上開楊金生未告知之病歷
    與前述被保險人之死因，顯有因果關係，故被保險人有違反保險法第六十四條告
    知義務之規定，從而被告依法解除本件保險契約，原告請求給付保險金，應無理
    由等語，資為抗辯。
二、本件原告主張其父楊金生於八十六年八月十五日以楊金生為被保險人，向被告投
    保「台壽團體六年期壽險」，保險金額為五十萬元，約定受益人為原告，保險期
    間自同年月二十日至九十二年八月二十日屆滿，保險期間按月繳交保險費六千六
    百元，且被保險人於保險期間因病身故，受益人可領取投保金額兩倍之保險給付
    金。詎楊金生於八十七年一月九日因病死亡，原告於八十七年二月九日備妥文件
    因而向被告申請給付保險金一百萬元，被告則於同年三月三日開始調閱被保險人
    之病歷（見本院卷第三十二頁），嗣後即寄出存證信函解除契約而拒絕給付保險
    金之事實，業據其提出保險證、死亡證明書、保險計劃書、申請書各一份及被告
    回函三份為證，且被告就此亦不為爭執，堪信為真實。被告則以被保險人楊金生
    違反前述保險契約之要保書中被保險人告知事項之約定，並以前揭情詞置辯。為
    此本件首應釐清者，即為被保險人楊金生上開於博愛醫院、長庚醫院及重安醫院
    之病歷或就醫紀錄，是否與系爭要保書被保險人應告知事項義務有違。
三、按訂立契約時，要保人對於保險人之書面詢問，應據實說明，保險法第六十四條
    第一項定有明文。是說明義務之主體原則上為要保人，至於被保險人是否具同樣
    義務，前述條文並未規定，然依同法第六十五條第一款之規定「要保人或被保險
    人對於危險之說明，有隱匿遺漏或不實者，．．．」觀之，具體說明義務之規定
    亦應適用於被保險人應無置疑；且同法關於確定和控制危險之規定中，如同法第
    五十八條之危險發生之通知義務，第五十九條之危險增加義務等，義務履行主體
    皆為要保人和被保險人併列，前開據實說明義務既屬同類，被保險人當然亦具有
    依誠實信用原則將知悉事項告知保險人之義務，合先敘明。本件系爭保險契約之
    要保人係中華民國退伍軍人協會，而被保險人為楊金生，有前開要保書附本院卷
    第三十一頁可稽，揆諸前揭法條意旨，被保險人楊金生對於前開要保書上記載之
    被保險人告知事項，自應負保險契約成立前之據實說明之義務。
四、次按要保人（依前開說明包括被保險人）故意隱匿，或因過失遺漏，或為不實之
    說明，足以變更或減少保險人對於危險之估計者，保險人得解除契約；其危險發
    生後亦同。但要保人證明危險之發生未基於其說明或未說明之事實時，不在此限
    ，保險法第六十四條第二項定有明文。前條但書雖僅規定若要保人能證明危險之
    發生未基於其說明或未說明之事實者，不在此限，惟於要保人、被保險人及受益
    人非同一人時，則發生是否給付保險金之情形，有爭執之雙方，不一定僅限於要
    保人與保險人之間，本件情形亦然，從而該條但書之主體應不限於要保人，尚應
    包括被保險人及受益人在內。故要保人（或被保險人、受益人）若能舉證證明危
    險之發生係未基於其說明或未說明之事實，則要保人（或被保險人）並未違反據
    實說明之義務，保險人自不得解除契約。
五、經查：
    （一）被保險人楊金生於本件保險契約成立前之就診紀錄如下：(1)八十年四月二
          十三日至同年五月七日因高血壓及先兆中風就診；(2)八十一年四月二十九
          日至同年五月三日因缺血性心臟病、末梢神經炎、顏面神經炎就診；(3)八
          十四年一月二十四日至同年月二十八日因美尼爾性氏症、支氣管炎併氣喘
          、高血壓就診等情，有博愛醫院出具之病歷內容及摘要附本院卷第三十二
          頁可稽。另楊金生於八十五年七月十八日至同年月二十五日則因肝機能異
          常、肺氣腫至長庚醫院就診一節，亦有該院出具之摘錄報告附本院卷第三
          十四頁可證。又被保險人楊金生復於八十六年二月二十四日及二十七日、
          同年三月七日及十五日因支氣管炎至重安醫院就診一情，亦有重安醫院出
          具病歷內容及摘要附本院卷第一百八十頁可憑。綜上所述，被告就被保險
          人未告知之病歷有爭執者計有高血壓、先兆中風、缺血性心臟病、末梢神
          經炎、顏面神經炎、美尼爾性氏症、支氣管炎併氣喘（以上屬博愛醫院）
          、肝機能異常、肺氣腫（以上屬長庚醫院）、支氣管炎（重安醫院）等病
          史。
    （二）其次，就兩造均不爭執其真正系爭保險契約之要保書（見本院卷第三十一
          頁）中被保險人告知事項之約定，兩造有爭執者厥為該要保書第三項詢問
          過去五年內（即於楊金生於八十六年八月十五日填寫系爭要保書之前五年
          ，亦即係八十一年八月十五日起至八十六年八月十四日止）是否因患有下
          列疾病而接受醫師治療，其詢問項目除包含高血壓，另有狹心症、心肌梗
          塞、心肌肥厚、心內膜炎以及腦中風、肺氣腫、支氣管擴張症、肝功能異
          常等項目；以及第六項之第四款過去一年內（即八十五年八月十五日起至
          八十六年八月十四日止）是否因患有下列疾病而接受醫師治療、診療或用
          藥？詢問項目為慢性支氣管炎、氣喘等；上述詢問事項，被保險人楊金生
          均勾填「無」，從而被保險人楊金生是否有違反告知事項，應就前開楊金
          生所留存之病歷與上述要保書被保險人勾填「無」之病症相對照，即可得
          知。
    （三）再者，兩造就被保險人楊金生之死因尚有爭執，故本院依原告之聲請函請
          法務部法醫研究所鑑定，其意見略謂：「病人，年六十一歲，男性，因咳
          嗽、呼吸困難、腹疼、腹瀉及眩昏，於八十七年元月七日下午四時四十三
          分求診旗山博愛醫院，於下午五時住院。病人有氣喘病史十年。亦曾有一
          過性腦缺血病史（八十年四月）．．．。從病例記載，主要死因顯然是氣
          喘所致之呼吸衰竭。血壓可能因氣喘、交感神經抗奮而持續昇高，所以高
          血壓不一定為死因」等語，有法務部法醫研究所八十九年四月二十八日法
          醫所八九理字第○六九四號函附本院卷第一百三十六頁、第一百三十七頁
          可憑。從而本件被保險人之死因，端係因氣喘所致之呼吸衰竭。
    （四）據上說明，本件被保險人雖有就系爭要保書上被保險人告知事項為不實說
          明之情形，惟依前開保險法第六十四條第二項但書之規定，尚須符合危險
          之發生係基於不實說明之要件。因本件被保險人之死因係因氣喘所致之呼
          吸衰竭，已如前述，則楊金生就要保書上被保險人告知事項不實說明之病
          史，即應僅限於與氣喘相關之疾病，從而前開原告所提出被保險人未告知
          之病歷中，有關高血壓、先兆中風、缺血性心臟病、末梢神經炎、顏面神
          經炎、美尼爾性氏症及肝機能異常等病症，是否與本件死因有關，即待斟
          酌。為此本院依職權詢問高雄地方法院檢察署主任法醫師尹莘玲就前開法
          務部法醫研究所函予以說明，據伊證稱上述病症均與本件死因無直接關係
          等語，有前開訊問筆錄附本院卷第二百十六頁、第二百十七頁可證。從而
          被保險人楊金生縱就前開病歷未於要保書上據實說明，但被保險人危險之
          發生即死因之產生，尚非上開病歷上病症所導致，保險人自不得據保險法
          第六十四條之規定，而解除本件保險契約。至於楊金生於八十四年一月二
          十四日至同年月二十八日至博愛醫院就醫之支氣管炎併氣喘之病症，雖與
          本件死因氣喘相符，惟核之系爭要保書上被保險人告知事項第六項第四款
          氣喘之病症，須於過去一年內有接受醫師治療、診療或用藥始足當之；而
          本件保險契約成立於八十六年八月十五日（見本院卷第三十一頁之要保書
          ），前一年應係於八十五年八月十五日至八十六年八月十四日為止，而前
          開博愛醫院有氣喘之病歷，係於八十四年一月間，尚與前述要保書之約定
          有間，故難據此認為被保險人有違反據實說明之義務。
    （五）最後尚應審究者，即係楊金生違反說明義務之支氣管炎（即重安醫院於八
          十六年二月至三月之病歷，被保險人於填具要保書前一年內有接受治療而
          告知之病症）及肺氣腫（即長庚醫院於八十五年七月間之病歷，被保險人
          應於填寫要保書前五年內有接受治療而告知之病症）等病症，是否與本件
          死因氣喘所致之呼吸衰竭有直接關連。前開事實之認定，涉及醫學上專業
          知識，本院尚不敢率斷，為此本院亦詢問尹莘玲主任法醫師，據伊證述稱
          ：「本件死亡之直接原因依死亡證明書記載，直接原因為急性氣喘積重所
          引起之心肺衰竭，與．．．肺氣腫無直接關係。．．．長期的氣喘可能會
          造成支氣管炎，但支氣炎與本件被保險人死亡之原因（急性氣喘）並無直
          接關係」等語明確，有本院訊問筆錄附本院卷第二百十六頁可證。另據尹
          莘玲主任法醫師提出之羅賓氏病理學記載略謂：「氣喘的特徵是氣管支氣
          管枝對各種剌激的反應增加，造成陣發性氣道收縮。．．．因它常常突然
          產生氣管收縮而有嚴重呼吸困難及哮喘，根本無法事前預知。在兩次發作
          之間，病人可能無任何症狀，但部分的病人會併發慢性支氣管炎或心肺症
          。．．．氣喘在形態上的變化，．．．大體觀，肺由於過度膨脹而顯得過
          度擴張，且可能會有小區域的肺膨脹不全。最重要的巨觀變化是支氣管及
          細支氣管被濃而黏稠的黏液所阻塞。．．．在最嚴重的情況，氣喘持續狀
          態，嚴重的急性收縮可能會持續數天甚至數週，在這種情況下換氣功能可
          能會受損而造成嚴重的發紺，甚至死亡。．．．在較嚴重的例子，肺會漸
          漸過度充氣而產生肺氣腫。若同時伴有細菌感染會導致慢性持續性支氣管
          、支氣管擴張或肺炎」等語綦詳，有上述資料附本院第二百十九頁、第二
          百二十二頁背面可憑。故氣喘與支氣管炎、肺氣腫間之關係，應係長期或
          嚴重之氣喘，才會導致支氣管炎及肺氣腫，並非支氣管炎或肺氣腫會產生
          氣喘之病症，此點依被告所提出之簡明醫典及醫療核保實務亦有相類似之
          記載（見本院卷第二百頁至二百零五頁），從而本件被保險人楊金生係因
          急性氣喘所生之支氣管及細支氣管被濃而黏稠的黏液所阻塞，因而導致呼
          吸衰竭致死，支氣管炎及肺氣腫尚與其死亡無直接關係，應屬無疑。是以
          ，被告雖否認鑑定人尹莘玲之證述，惟鑑定人尹莘玲僅係就前開法務部法
          醫研究所鑑定內容（其內容為被告所不爭執）及被告所提出之醫學資料向
          本院說明專業用語及因果關係，鑑定人所述仍屬可採，附此敘明。
    （六）至於被告另辯稱氣喘病症除外範圍包括支氣管炎及肺氣種等病症云云，且
          提出醫療核保實務之說明為證。惟觀諸上開醫療核保實務中之說明，氣喘
          病症除外範圍包括支氣管炎及肺氣種等病症，係適用於健康保險之情形，
          與本件人壽保險之情形，尚屬有間，此其一；另「醫療核保實務」顧名思
          義，係保險人於核保時應注意之事項，與保險契約兩造訂約時約定之事項
          ，不能混為一談，被告尚難執欲規範其內部人員之事項，而拘束未於保險
          契約約定前開事項之當事人，此其二；故被告前揭抗辯，尚不足採。
    （七）綜上所述，被保險人楊金生於博愛醫院、長庚醫院及重安醫院之病症，既
          無違反系爭要保書被保險人告知事項之事實，亦非係被保險人死亡之直接
          原因，即危險之發生，並非基於其未說明之病症，揆諸首揭法條意旨，本
          件被保險人楊金生，於簽訂本件保險契約時，並無違反保險法第六十四條
          所定據實說明之義務。
六、又按前項解除契約，自保險人知有解除之原因後，經過一個月不行使而消滅；或
    契約訂立後經過二年，即有可以解除之原因，亦不得解除契約，保險法第六十四
    條第三項固定有明文。惟保險人欲據此解除保險契約，則須要保人（或被保險人
    ）有同條第一項、第二項規定違反據實說明義務之情形。被告雖抗辯系爭保險契
    約因被保險人違反據實說明之義務，被告已於法定期間內解除本件保險契約云云
    ，惟查被保險人楊金生並未違反保險法第六十四條規定之說明，已如前述，從而
    被告解除權之行使，與法律規定有違，是本件保險契約尚未因被告解除契約之意
    思表示，而發生契約失效之情形。至於兩造尚有爭執之解除保險契約之意思表示
    究應向被保險人之繼承人全體為之，抑或是向要保人及受益人為之即可。被告既
    無解除解除本件保險契約之原因，其解除契約自不合法，則無論其向何人行使解
    除權之意思表示，均不生契約解除之效果，併予敘明。
七、綜上所述，原告為本件保險契約之受益人，依據系爭保險契約之約定，即於被保
    險人楊金生即受益人之父親因病身故時，受益人乃可領取得參加金額（即五十萬
    元）兩倍之保險給付金。從而原告請求被告給付一百萬元，及依保險法第三十四
    條之規定，（自被告公司保金科於八十七年三月三日收受向博愛醫院函查被保險
    人病歷之回函，足證被告於該日前即已收受原告繳交之證明文件）因本件保險契
    約並無給付賠償金期限之約定，被告乃應自接到通知後十五日內給付前開金額，
    應自八十七年三月三日起算十五日內，即自同年月十八日起至清償日至，按年息
    百分之十計算之法定遲延利息，洵屬正當，應予准許。
八、兩造均陳明願供擔保，請准宣告假執行或免為假執行，經核無不合，爰各酌定相
    當之擔保金額，併准許之。
據上論結，本件原告之訴為有理由，依民事訴訟法第七十八條之規定，判決如主文。
中      華      民      國    八十九    年      九      月    二十七    日
                              臺灣高雄地方法院民事第二庭
~B審判長法      官  謝靜雯
~B      法      官  汪怡君
~B      法      官  吳為平
右為正本係照原本作成。
如不服本判決，應於送達後廿日內，向本院提出上訴狀並表明上訴理由，如於本
判決宣示後送達前提起上訴者，應於判決送達後十日內補提上訴理由書（須附繕本）。
中      華      民      國    八十九    年      九      月    二十七    日
~B法院書記官  蔡進吉


司法院資訊處製作；財團法人民間司法改革基金會備份。
